臺灣高等法院臺南分院民事判決　　96年度上字第155號
上　訴　人　丁○○
訴訟代理人　康進益　律師
上　訴　人　財政部國有財產局臺灣南區辦事處臺南分處（即被
　　　　　　繼承人陳福源之遺產管理人）
法定代理人　丙○○
訴訟代理人　甲○○
　　　　　　乙○○
上列當事人間請求返還借款事件，兩造對於中華民國96年5月31
日臺灣臺南地方法院96年度重訴字第32號第一審判決提起上訴，
本院於96年12月11日言詞辯論終結，判決如下：
    主      文
原判決關於命上訴人財政部國有財產局臺灣南區辦事處臺南分處
（即被繼承人陳福源之遺產管理人）於被繼承人陳福源遺產之範
圍內，應給付上訴人丁○○新臺幣陸佰萬元，及自民國九十六年
二月九日起至清償日止，按年息百分之五計算之利息及其假執行
之聲請，暨命其負擔訴訟費用之裁判均廢棄。
上開廢棄部分，上訴人丁○○在第一審之訴及其假執行之聲請均
駁回。
上訴人丁○○之上訴駁回。
第一、二審訴訟費用由上訴人丁○○負擔。
    事實及理由
一、上訴人丁○○（即原告）主張：被繼承人陳福源於民國（下
    同）95年2月21日死亡，因其生前欠債累累，繼承人唯恐其
    遺產不足清償債務，均拋棄繼承權，經原審95年度財管字第
    66號家事裁定指定上訴人財政部國有財產局臺灣南區辦事處
    臺南分處（下稱上訴人國有財產局臺南分處）為被繼承人陳
    福源之遺產管理人。被繼承人陳福源生前持其所有坐落臺南
    市○區○○段474地號土地（下稱系爭土地）所有權狀原本
    提供給上訴人丁○○質押，於93年6月23日起陸續向上訴人
    丁○○借款合計新臺幣（下同）9,000,000元，有關借款時
    間、金額及上訴人丁○○交付借款經過，均如原判決附表二
    所載，被繼承人陳福源並交付上訴人丁○○如原判決附表一
    所示本票4紙為憑。上訴人丁○○多次要其提供銀行或郵局
    帳戶以便匯入借款，被繼承人陳福源均稱因懼怕存入帳戶內
    之款項遭債權人查封扣押，所以均要求以現金交付，甚至由
    其帶同上訴人丁○○之妹即訴外人戊○○前去地下錢莊償還
    債務。上訴人丁○○亦曾要求被繼承人陳福源提出印鑑證明
    等文件，供上訴人丁○○來設定抵押權以確保債權，然被繼
    承人陳福源均以系爭土地已積極找人買受為由婉拒。被繼承
    人陳福源陸續交付上訴人丁○○如原判決附表一所示4張本
    票（下稱系爭本票4張），其中93年6月23日、93年7月26日
    之本票是被繼承人陳福源與一位友人前來借款時交付給上訴
    人丁○○，而93年8月16日及93年9月10日之本票是被繼承人
    陳福源交付給證人戊○○後再轉交給上訴人丁○○，而本票
    於交付時均已填載完畢，是否是被繼承人陳福源親自填寫，
    上訴人丁○○並不知悉，此事實復據訴外人戊○○等人證述
    無訛。又被繼承人陳福源所有坐落臺南市○區○○段471-21
    、471-30號土地及其地上7330建號房屋經債權人聲請原審民
    事執行處以94年度執字第3673號強制執行拍賣；然於查封時
    ，上訴人丁○○持有被繼承人陳福源系爭本票並未到期，而
    於拍賣終結分配前，上訴人丁○○固有提出聲請原審民事裁
    定本票准許強制執行，然因原審裁定前，被繼承人陳福源早
    在95年2月21日仙逝，致未能取得確定證明書，而不能聲請
    參與分配，才遲至分配完畢後提起本件請求，上訴人國有財
    產局臺南分處以此認為與常理有違，顯屬無稽。爰依消費借
    貸契約之法律關係，聲明請求：【(1)上訴人國有財產局臺南
    分處應給付上訴人丁○○9,000,000元，及自起訴狀繕本送
    達上訴人國有財產局臺南分處之翌日起至清償日止，按年息
    百分之5計算之利息。(2)願供擔保請准宣告假執行。】。原
    審僅判命「上訴人國有財產局臺南分處於被繼承人陳福源遺
    產之範圍內，應給付上訴人丁○○6,000,000元，及自96年2
    月9日起至清償日止，按年息百分之5計算之利息。」，並就
    該部分准予假執行之宣告，而駁回上訴人其餘之請求，自有
    未合。上訴人就敗訴部分提起上訴，而聲明：【(1)原判決不
    利於上訴人部分廢棄。(2)上開廢棄部分，被上訴人國有財產
    局臺南分處應再給付上訴人3,000,000元，及自96年2月9日
    起至清償日止按年息百分之五計算之利息。(3)願供擔保，請
    准予宣告假執行。(4)上訴訴訟費用由被上訴人國有財產局臺
    南分處負擔。】。答辯聲明：【(1)上訴駁回。(2)上訴訴訟費
    用由被上訴人國有財產局臺南分處負擔。】。
    並補充陳述：
  (一)、上訴部分主張以：
    1.上訴人丁○○確實有於93年8月16日匯入張妙鎂帳戶內1,0
      00,000元，當天領出借給被繼承人陳福源：上訴人丁○○
      確實有於93年8月16日與胞妹戊○○電話連絡後，依戊○
      ○之指示匯入其女兒張妙鎂中國國際商業銀行仁武簡易型
      分行帳戶內1,000,000元，並於當天隨即領出借給陳福源
      ，此有張妙鎂之上揭帳戶存摺可稽（原審卷94頁），復有
      證人戊○○於原審96年4月2日下午3時言詞辯論庭證述：
      「…原告說她身邊有1,000,000元，可以先借給陳福源，
      原告就把1,000,000元匯到我女兒帳戶內，我就領1,000,0
      00元，與陳福源約在五福路與復興路口上，旁邊的便利商
      店，我就把1,000,000元給陳福源及錢莊的人…」，足以
      證實上訴人丁○○確實有借1,000,000元給陳福源至為灼
      明。
    2.上訴人丁○○確實有向胞妹借1,000,000元，再轉借給陳
      福源：
      上訴人丁○○有向胞妹借款1,000,000元再轉借給陳福
        源，除有戊○○於原審到庭證述外（詳見原審96年4月2
        日言詞辯論筆錄），復有戊○○自張妙鎂銀行帳戶內提
        領330,000元、320,000元及250,000元（原審卷94、97
        頁）及戊○○互助會單2紙（原審卷98、99頁）可資為
        證，是上訴人確有向戊○○借1,000,000元轉借給陳福
        源甚明。
      原判決認為證人戊○○既有1,000,000元可供借款，且
        被繼承人陳福源原先亦是向證人戊○○借款，何以渠不
        直接借款予被繼承人陳福源，卻稱沒有錢再打電話予上
        訴人丁○○，已有違常理；然查，93年8月16日當天證
        人戊○○確實沒有款項，才向上訴人丁○○查問有無款
        項借給陳福源，而當時上訴人丁○○有1,000,000元，
        陳福源才說當天先借1,000,000元，上訴人丁○○才會
        將1,000,000元匯入張妙鎂帳戶內，借予陳福源，是上
        訴人向戊○○說，沒有資金再借給陳福源，戊○○才說
        她要去湊看看借給上訴人丁○○，再借給陳福源，所以
        才湊足款項及會款分別於93年8月19日借予430,000元，
        93年8月25日借予320,000元，及93年8月26日再借予250
        ,000元之情形，是原審上揭論據容有誤解。
    3.上訴人丁○○確有分別於93年9月8日及93年9月10日分別
      各借500,000元給陳福源：
      上訴人確實有於93年9月8日及93年9月10分別匯入張妙
        鎂之銀行帳戶內各500,000元共1,000,000元（有扣除張
        妙鎂欠款6,000元，實際僅匯994,000元）借予陳福源，
        此由張妙鎂的上揭銀行帳戶內即可明確窺知，復經證人
        戊○○於原審證述：「在93年9月8日，陳福源到我家說
        ，當天原告（應是陳美華亦在戊○○家，不是原告，詳
        後述）也在我家，陳福源就說要與別人合夥投資仲介大
        陸新娘與臺灣人結婚來臺灣的生意，陳福源就說需要資
        金1,000,000元，要我再借給他1,000,000元，我就說我
        沒有能力借給他，我就打電話給原告，陳福源跟我說他
        的土地有這麼多的價值，要我借錢給他，事實上當時也
        有人要看他的土地要與他買賣，我打電話給原告，原告
        就同意再借款1,000,000元給陳福源，在93年9月8日，
        陳福源當天就拿了已經開立的本票，面額1,000,000元
        ，發票日期為93年9月10日的本票給我，當天原告本來
        要匯錢500,000元到我女兒的帳戶，但我女兒欠原告的
        兒子6,000元，我就請原告扣除這6,000元，所以原告只
        有匯了494,000元，我就補足6,000元，所以將500,000
        元交給陳福源，原告在93年9月10日再匯款500,000元，
        我就領500,000元與陳福源約在富國路與明華路的咖啡
        店，把錢交給陳福源。」甚為昭然。
      證人戊○○是證述93年9月8日當天，胞姊陳美華亦在我
        家，而不是稱原告（丁○○）也在我家，否則，戊○○
        何需打電話到台中給原告，而由原告93年9月8日在台中
        當天扣除6,000元匯入494,000元入張妙鎂帳戶內之情形
        。請本院播放勘驗原審96年4月2日證人戊○○證述之錄
        音帶即可明確知悉，應是原審筆錄將「當天胞姊陳美華
        也在我家」誤載為「當天原告也在我家」。是以，原審
        以誤載之筆錄據以認定上訴人丁○○沒有於93年9月8日
        、93年9月10日各借給陳福源500,000元，顯係緣於筆錄
        誤載所致，認事用法當有違誤。
    4.至於戊○○有收取會款100,000元借給上訴人，有戊○○
      參加互助會之會單可資佐證（見原審卷98、99頁）外，並
      有證人戊○○可證述，而上訴人丁○○向戊○○所借之1,
      000,000元，因陳福源所借之本件借款尚未清償，致上訴
      人尚未還給戊○○，但不能以尚未還給戊○○，而率爾遽
      認上訴人沒有向戊○○借款。
    5.綜上所論，上訴人丁○○確實有分別於93年8月16日、同
      年8月19日、8月25日、8月26日、9月8日及9月10日共借給
      陳福源3,000,000元（詳原判決附表二），原審就此借款
      部分認事用法，俱有違誤自無可維持，求為上訴聲明之判
      決，以保權益。
  (二)、答辯理由部分：（即93年6月23日至93年7月30日借款6,00
      0,000元部分）
    1.查所有權狀原本為所有權人極為重要資產文件，為眾所周
      知之事，非有因借款提供給債權人質押等情事，絕不可能
      交由他人質押或保管，本件被繼承人陳福源生前所有系爭
      土地，市值上千萬元以上，其交付給上訴人質押借款；且
      其更積極在找人來購買土地，其又係十幾年與戊○○間為
      高雄縣仁武鄉大社村玉皇宮慈雲殿之信徒、師兄妹關係，
      才會有開票同時取款或再陸續借得款項之情形。而民間亦
      是先開票同時取得借款，或開票後央求他人調現之後再取
      得款項才是習慣，並無上訴人國有財產局台南分處所述先
      取得借款後再開立本票之習慣，是上訴人國有財產局台南
      分處所述顯無理由。
    2.更何況陳福源借款需用款項之目的及時間點略有差異（詳
      見證人戊○○於原審之證述）自不因有部分借款，是交付
      本票後分次交付而遽認借款非真實。
    3.由被繼承人陳福源有多筆不動產，而仍得向銀行、地下錢
      莊及上訴人丁○○借款，足以證實陳福源雖有資產，然仍
      缺現金週轉，又其親人（即繼承人）亦確知其在外負債累
      累，常常有地下錢莊討債公司之人員向其要債，才於陳福
      源仙逝後，隨即依法全部均拋棄繼承。是因其向上訴人丁
      ○○借款還錢莊及償還銀行利息，且其亦有房屋租金收入
      來繳息，所以93年6月23日至93年9月10日對於銀行之借款
      均正常繳息，是以，上訴人國有財產局台南分處以陳福源
      93年6月23日至93年9月10日對於銀行之借款有正常繳息，
      即臆測推論證人證詞顯有虛偽，顯無理由甚明。
    4.本票裁定，利息之起算，一般均以本票之到期日為起算日
      期，然事實上，到期日後，是否就停止付利息，則應於當
      事人之間始能知悉。被繼承陳福源向訴外人戊○○借款開
      立本票3紙，到期日應該分別為93年8月27日、93年3月1日
      及93年8月13日，一般本票裁定即以該到期日計算起算之
      利息。然事實上借貸當事人雙方利息之約定如何？甚至是
      否約定沒有利息？外人則無從知悉，更鮮少約定利息為年
      利百分之6，是以，上訴人國有財產局台南分處以台灣台
      南地方法院民事執行處債務人陳福源之拍賣分配表，訴外
      人戊○○債權利息之起算日來指稱陳福源沒有付給戊○○
      利息，而戊○○仍陸續借款給陳福源，有違常理作為上訴
      之論據，顯係猜測推論之詞，並無理由。為釐清有無付息
      之情形，當有再傳訊戊○○到庭為證之必要。
    5.再者，被繼承人陳福源確實有向上訴人丁○○借款，並交
      付所有權狀原本作為質押，陳福源向訴外人戊○○借款是
      否有付利息，被上訴人丁○○根本不知道。是以，當不能
      以陳福源有無支付他人利息，而率爾遽認陳福源沒有向被
      上訴人丁○○借錢。
    6.末查陳福源所交付之本件本票4紙，固非陳福源所親自簽
      名，本票上所蓋之印章亦與陳福源在復華商業銀行股份有
      限公司台南分行（下稱復華銀行台南分行）所留存之印鑑
      章不符；原審並據以認為「自難認上開本票四紙確為被繼
      承人陳福源所簽發」。然本件本票上之「陳福源」雖非陳
      福源所簽名，且亦無從證明印章是陳福源所蓋。惟查，票
      據上之簽名，得以蓋章代之，票據法第6條定有明文。而
      且本票所蓋的印章，不必然是要與銀行存款之印鑑章相符
      ，更何況證人戊○○於原審證述「這四張本票，其中有兩
      張93年6月23日、93年7月26日是陳福源交給原告自己收受
      ，其餘2張是陳福源拿給我要我轉交給原告，我沒有看到
      陳福源開立這些本票，陳福源拿來的時候，就已經將本票
      開立好了。」等語；證人黃錦雀亦證稱：「…其中一個男
      性拿了一張權狀及一張本票給原告，原告就叫證人戊○○
      把錢拿出來…」（詳見原審96年3月5日言詞辯論筆錄）。
      足以證實系爭本票4紙確係陳福源所親自交付至為灼明，
      是以，自不能以系爭4張本票非陳福源親自簽名及蓋銀行
      印鑑章，即率爾遽認系爭4紙本票係假本票。從而，上訴
      人國有財產局台南分處所述「惟其卻持假本票取得借款，
      依常理論難謂被繼承人陳福源無詐害上訴人丁○○之心態
      」，純係猜度臆測推論之詞，顯乏有據，尤無理由。
    7.綜上所論，原審已就陳福源向被上訴人借款之事實詳為調
      查審究，上訴人國有財產局台南分處僅以先開本票後取款
      、陳福源有對銀行正常繳息，對訴外人戊○○未繳息，即
      率爾認為有違常理，進而猜度臆測上訴人丁○○與陳福源
      間無消費借貸關係，其所述顯乏有據，尤無理由。
二、上訴人國有財產局臺南分處（即被告）則以：上訴人丁○○
    提出發票日為93年7月26日及93年8月16日，金額分別為3,00
    0,000元、2,000,000元之本票，發票人之簽名陳福源明顯錯
    誤，且與另2張本票之發票人簽名不同，上訴人丁○○與被
    繼承人陳福源應為假債權。又查上訴人丁○○自93年6月23
    日起至93年9月10日止每月借給陳福源1,000,000元至3,000,
    000元不等金錢，且累積達9,000,000元之鉅額，卻僅以土地
    所有權狀質押，未向地政機關辦理設定抵押權，有違常理。
    另上訴人丁○○自93年6月起連續每月借予陳福源鉅款，而
    上訴人丁○○並非金融業之銀行，何以在無保障之前提下，
    大方出借現額，應請上訴人丁○○出示金錢出入明細及借款
    契約書。又細閱本票之兌付或指定人為空白，異於一般借貸
    形式。查上訴人丁○○稱其借予被繼承人陳福源之款項，均
    係委由其胞妹訴外人戊○○辦理；原審94執正字第3673號給
    付票款強制執行事件，訴外人戊○○為前述強制執行給付票
    款事件之聲請人，若訴外人戊○○知悉其胞姊即上訴人丁○
    ○確曾借款予被繼承人陳福源，惟卻於前述其所聲請強制執
    行事件程序進行中未曾知會上訴人丁○○聲請參與分配，任
    由執行程序進行提起訴訟請求返還借款後，遲至分配完畢後
    始主張知悉其胞姊即上訴人丁○○確曾借款於被繼承人陳福
    源，此顯與常理有違，由是可知上訴人丁○○與被繼承人陳
    福源間之債權應為假債權甚明。上訴人丁○○稱所提93年7
    月26日及93年8月16日之本票均係由被繼承人陳福源事前填
    好才持來向上訴人丁○○借款，是否為其親自所簽未能確知
    。然於96年4月2日傳訊證人戊○○到庭時，證人戊○○對簽
    名錯誤之爭點亦推稱如前上訴人丁○○所述，均未提出相當
    之證明。查上開本票發票人之簽名及印文，均與原審向復華
    銀行所函查被繼承人陳福源之開戶資料不符，是本票上之簽
    名及蓋章非由被繼承人陳福源所為，且本票非被繼承人陳福
    源所簽發，上訴人丁○○應為假債權。按最高法院43 年台
    上字1160號判例要旨「票據上之簽名雖得以蓋章代之（票據
    法第6條），然必其蓋章係出發票人之意思而為之，始生代
    簽名之效力。若圖章為人所盜用或非真實，即難謂已由發票
    人以蓋章代簽名，既未具備上開法條所定之方式，依民法第
    73條，自不生法律上之效力」。又按最高法院50年台上字16
    59號判例要旨「對於簽名或印章之真正有爭執者，應由執票
    人負舉證之責，民事訴訟法第277條亦為如是之規定」。上
    訴人丁○○對於系爭本票上之簽名及蓋章之真實性，僅提出
    證人戊○○、陳美華及黃錦雀（前二者為其姊妹，後者為其
    朋友）之證述及存摺出入明細，惟均非可直接單獨證明本票
    上之簽名及蓋章之真實性。再依民間借貸常理係取得借款後
    再開立本票以資保證，而本案係開立本票後上訴人丁○○才
    陸續交付借款，有違常理。另上訴人丁○○持有被繼承人陳
    福源之土地所有權狀，卻未持有印鑑章，並無法辦理移轉登
    記或設定權利，故不具任何意義。又上訴人丁○○於96年4
    月2日所提出之款項明細表、訴外人黃淑芬及張妙鎂之存摺
    影本、證人戊○○互助會單影本，均非上訴人丁○○之名義
    支出，亦未能直接證明係交付於被繼承人陳福源之借款。綜
    上所述可知上訴人丁○○與被繼承人陳福源間應無任何借款
    關係存在等語，資為抗辯。原審判令給付即有未洽，上訴聲
    明求為判決：【(1)原判決不利於上訴人國有財產局臺南分處
    部分廢棄。(2)上列廢棄部分，被上訴人丁○○在第一審之訴
    及其假執行之聲請均駁回。(3)第一、二審訴訟費用由被上訴
    人丁○○負擔】，而答辯聲明為：【(1)上訴駁回。(2)上訴訴
    訟費用由被上訴人丁○○負擔。】。
    並補辯稱：
  (一)、關於上訴人丁○○所提出發票人陳福源之系爭4紙本票真
      實性部份，經原審勘驗比對復華銀行台南分行所檢附之被
      繼承人陳福源之簽名印章資料，與上訴人丁○○所提出之
      系爭本票4紙所載之簽名及印章，均不符，而上訴人丁○
      ○對勘驗結果亦表示「無意見」，又上訴人丁○○及證人
      均推託無法確定是否為被繼承人陳福源簽發，亦未舉出任
      何證據茲以善盡舉證責任，原審因而未採信上訴人丁○○
      主張系爭本票4紙為被繼承人陳福源向上訴人丁○○借款
      而簽發交付上訴人丁○○作為借款擔保之用。
  (二)、被繼承人陳福源屢次向上訴人丁○○借款均係先開立本票
      ，事後再取得所需款項，與民間取款後再開立本票或同時
      取款及開立本票之習慣有違，縱以證人戊○○與被繼承人
      陳福源間為大社村玉皇宮慈雲殿之信徒、師兄妹，而存有
      堅強之互信基礎，惟據此被繼承人陳福源又何以非其簽發
      之本票向上訴人丁○○借款？
  (三)、本件關於為何借款未匯入被繼承人陳福源之帳戶，證人戊
      ○○證述因陳福源說有欠別人的錢，如果匯入帳戶會被知
      道，且錢莊都是要拿現金，惟查被繼承人陳福源於本案借
      款期間（93年6月23至93年9月10日參上訴理由狀證一）對
      於銀行之借款均正常繳息（參上訴理由狀證二），茲可證
      證人之證詞顯有虛偽。
  (四)、本件依證人戊○○之證述可知上訴人丁○○對於陳福源之
      93年6月23日至93年9月10日9,000,000元之借款均係由證
      人戊○○經手交付與陳福源，又證人戊○○對於陳福源之
      借款500,000元先後於93年3月1日、93年8月13日、93年8
      月27日到期，而陳福源於到期後並未繳納利息及償還本金
      ，而證人戊○○卻未於陸續經手之借款中扣除欠款及利息
      ，實違常理。
  (五)、查被繼承人陳福源若如上訴人丁○○所述有向地下錢莊借
      錢，然以被繼承人陳福源有一未設定抵押權之系爭土地，
      ，為何先借款予被繼承人陳福源之地下錢莊未要求其設定
      抵押權以擔保借款？又上訴人國有財產局臺南分處於95年
      11月14日經原審裁定為被繼承人陳福源之遺產管理人迄今
      ，除上訴人丁○○及銀行外，並未有任何債權人請求返還
      借款，且債權銀行於96年2月自原審法院民事執行處94執
      正字第3673號給付票款強制執行事件均全額受償，本執行
      事件尚發還債務人陳福源427,841元，可推知上訴人丁○
      ○所述顯與事實不符，且有違常理。
  (六)、末論，設若如上訴人丁○○所稱被繼承人陳福源提供土地
      權狀取得其信任，並稱有人要購買其土地，很快就可以返
      還借款，且願意給付上訴人丁○○高達3分之利息，故無
      設定抵押權之必要，惟其卻持假本票取得借款，依常理難
      謂被繼承人陳福源無詐害被上訴人丁○○之心態，惟查被
      繼承人陳福源於取得借款後至死亡前，並未將土地移轉予
      他人以閃避還款之責任，實有違其持假本票詐害上訴人丁
      ○○之心態，故從此可推知被繼承人陳福源自始未向上訴
      人丁○○借款。
  (七)、又證人黃錦雀於96年4月2日證稱時，原審法官問其有無看
      到本票金額，其稱：沒有看到，隨後法官提示系爭本票4
      張，詢問其有無看過，其稱：我沒有看過，因為我坐的位
      置與本票有些距離。惟其於前之證述卻又稱「…我們三人
      就到陳美玉代書事務所…. 之後證人戊○○與那二個男性
      進來，坐在辦公桌，其中一個男性拿了一張權狀及一張本
      票給原告.. 」。惟查證人黃錦雀前證稱有看到一個男性
      拿了一張權狀及一張本票給原告，而於原審法官詢問後，
      旋又證稱我沒有看過，因為我坐的位置與本票有些距離。
      由前述可知證人黃錦雀坐的位置未能看到其中那位男性手
      持何物，卻又證稱有看到本票及土地所有權狀，顯背於事
      實，其證述不足採信。
  (八)、由前述可知，本案原審未採信上訴人丁○○主張系爭本票
      4紙為陳福源向其借款而簽發交付上訴人丁○○作為借款
      擔保之用，證人之證述與事實、常理不符。又證人等分別
      為上訴人丁○○之姊妹或朋友而恐有偏頗，而訴外人黃淑
      芬、張妙鎂之存摺資料僅能證明有支出款項，而非能直接
      證明有將支出款項交付被繼承人陳福源，因之，上訴人丁
      ○○與陳福源間無消費借貸契約之約定及借款之交付。
三、兩造不爭執之事實：
  (一)、債務人即被繼承人陳福源於95年2月21日死亡。
  (二)、台灣台南地方法院95年度財管字第66號裁定指定上訴人國
      有財產局臺南分處為被繼承人陳福源之遺產管理人。
  (三)、上訴人丁○○持有陳福源所有系爭土地所有權狀原本。
  (四)、上訴人丁○○持有發票人陳福源之4張本票（發票日93年6
      月23日票號CH186482面額3,000,000元、發票日93年7月26
      日票號CH454145面額3,000,000元、發票日93年8月16日票
      號CH404225面額2,000,000元、發票日93年9月10日票號TS
      050957面額1,000,000元），非陳福源親自簽名，所蓋印
      章亦非其銀行印鑑章。
  (五)、被上訴人丁○○持發票人陳福源之本票向台南地方法院聲
      請本票裁定（95年度票字第10025、12810號本票裁定），
      嗣因陳福源於到期日前已死亡，致未能獲確定證明書，而
      無從據以執行其財產。
四、本院判斷：上訴人丁○○主張其對於被繼承人陳福源有9,00
    0,000元之借款債權，爰依消費借貸契約之法律關係向被繼
    承人陳福源之遺產管理人即上訴人國有財產局臺南分處請求
    返還，然為上訴人國有財產局臺南分處所否認，並以前揭情
    詞置辯，則本院所應審究者厥為：(一)、系爭本票4張是否為
    陳福源所交付及是否為其親自蓋章？(二)、陳福源是否提供系
    爭土地所有權狀原本予被上訴人丁○○供質押借款？(三)、被
    上訴人丁○○有無借款9,000,000元予陳福源？茲分述如下
    ：
  (一)、系爭本票4張是否為陳福源所交付及是否為其親自蓋章？
    1.按保證本票之債務，依票據法第120條準用第56條第1項之
      規定，應由保證人在本票上簽名，此項簽名，依同法第三
      條之規定，雖得以蓋章代之，然必其蓋章確係出於保證人
      之意思而為之，始生代簽名之效力。若圖章為他人所盜用
      ，即難謂為已由保證人以蓋章代簽名，既未具備上開法條
      所定之方式，依民法第73條，自不生保證本票債務之效力
      （最高法院43年台上字1160號判例要旨）。是票據上之簽
      名雖得以蓋章代之（票據法第6條），然必其蓋章係出發
      票人之意思而為之，始生代簽名之效力。若圖章為人所盜
      用或非真實，即難謂已由發票人以蓋章代簽名，既未具備
      上開法條所定之方式，依民法第73條，自不生法律上之效
      力。又按支票為無因證券，僅就支票作成前之債務關係，
      無庸證明其原因而已。至該支票本身是否真實，即是否為
      發票人所作成，即應由支票債權人負證明之責，此觀民事
      訴訟法第277條規定之法理至明（最高法院50年台上字165
      9號判例要旨）。從而，對於簽名或印章之真正有爭執者
      ，應由執票人負舉證之責。
    2.經查，上訴人丁○○所提出如系爭本票4紙，業經上訴人
      國有財產局臺南分處否認其上被繼承人陳福源簽名及印文
      之真正，按諸前開說明應由執票人之上訴人丁○○負證明
      真正之責任。查上訴人丁○○雖主張系爭4紙本票之印文
      均相同及依證人戊○○、黃錦雀之證詞足以證明系爭4紙
      本票均為被繼承人陳福源所親自蓋章云云。惟查，上訴人
      國有財產局臺南分處既否認上訴人丁○○所提出系爭4紙
      本票上被繼承人陳福源印文之真正，則系爭本票4張上之
      印文即為待證明之事實，自不得再以4張本票上之印文相
      同以推論印文為真正，上訴人丁○○此部分主張即無可採
      ，至於證人戊○○到庭證稱：「（問：提示系爭本票4張
      ，是否是陳福源親自簽名蓋章的？並告以要旨）答：這4
      張本票，其中有2張93年6月23日、96年7月26日是陳福源
      交給上訴人丁○○自己收受，其餘2張是陳福源拿給我要
      我轉交給上訴人丁○○，我沒有看到陳福源開立這些本票
      ，陳福源拿來的時候，就已經將本票開立好了。」等語（
      見原審96年4月2日言詞辯論筆錄）；證人黃錦雀亦證稱：
      「（問：提示系爭本票4張，是否有看過？並告以要旨）
      答：我沒有看過，因為我坐的位置與本票的位置有些距離
      。」等語（見同上筆錄），則證人戊○○、黃錦雀上開證
      詞顯均無法證明系爭本票4張為被繼承人陳福源所親自簽
      名、蓋章簽發。次查系爭如原判決附表所示編號2、3之本
      票2紙，發票人「陳福源」之姓名竟有誤寫，與編號1、4
      本票之簽名明顯不同，亦有可疑。再者，原審依上訴人國
      有財產局臺南分處之聲請分別向復華銀行台南分行、復華
      銀行府城分行調閱被繼承人陳福源生前在上開銀行所開設
      帳戶開戶資料、借據或對保文件資料，經復華銀行台南分
      行以96年4月24日復台南字第0960000062號函檢送被繼承
      人陳福源所簽立之切結書、借據、個人資料表、授權書等
      對保文件資料、復華銀行府城分行以96年4月25日（96）
      復府城字第0095號函檢送被繼承人陳福源之開戶相關資料
      ，有上開函文附於原審卷70至78頁可稽。經原審及本院比
      對復華銀行台南分行、府城分行所檢附被繼承人陳福源上
      開簽名及印章資料，與上訴人丁○○所提出被繼承人陳福
      源系爭本票4紙（見原審卷14、15頁），系爭本票內陳福
      源簽名及印章均不相同，亦有原審96年5月3日當庭勘驗之
      言詞辯論筆錄可考，且兩造對於原審當庭勘驗結果亦表示
      「無意見」在案，自難認系爭本票4張確為被繼承人陳福
      源所簽發。此外，上訴人丁○○未再舉出任何證據資以證
      明所提出之系爭本票4張確為被繼承人陳福源所簽發，顯
      未盡其舉證責任。上訴人丁○○主張系爭本票4張，為被
      繼承人陳福源向上訴人丁○○借款而簽發交付上訴人丁○
      ○作為借款擔保之用云云，尚難採信。
  (二)、陳福源是否提供系爭土地所有權狀原本予上訴人丁○○供
      質押借款？
      上訴人丁○○雖主張以「所有權狀原本為所有權人極為重
      要資產文件，為眾所周知之事，非有因借款提供給債權人
      質押等情事，絕不可能交由他人質押或保管，本件被繼承
      人陳福源生前所有系爭土地，市值上千萬元以上，其交付
      給上訴人質押借款；且其更積極在找人來購買土地，…」
      云云。惟查：
    1.重新謄發土地所有權狀僅需土地所有權人填具遺失切結書
      及申請書予地政機關，再經相當期間，地政機關即得重新
      謄發新土地所有權狀予土地所有權人。
    2.而土地過戶或抵押權設定除需土地所有權狀外尚需土地所
      有權人之印鑑證明始可辦理。由上述可知，土地所有權狀
      並非如被上訴人所述為一極為重要之資產文件，被繼承人
      陳福源可隨時重新申請謄發一新土地所有權狀或隨時將土
      地過戶移轉於他人，是尚難以上訴人丁○○持有陳福源所
      有系爭土地所有權狀原本，即認被繼承人陳福源有質押借
      款之行為。
    3.況證人戊○○於原審96年4月2日言詞辯論中，證稱：「…
      ，我與陳福源約在大社村的鄭陳美玉代書處那邊，鄭陳美
      玉就是我姐姐，…」（見原審卷42頁），既然上訴人丁○
      ○之姐姐鄭陳美玉係代書（上訴人丁○○與證人戊○○亦
      係姊妹關係），豈會不知前述事項，而任由其妹即上訴人
      丁○○僅憑一紙土地所有權狀即借予被繼承人陳福源高達
      好幾百萬元之鉅款；又豈會於上訴人丁○○借款予被繼承
      人陳福源後，且土地所有權狀又在上訴人丁○○持有中，
      未代其辦理抵押權之設定，以保障其債權？雖上訴人丁○
      ○辯稱係因被繼承人陳福源已積極在找人來購買土地之緣
      故，然本院認此並無相衝突，抵押權之設定，可於被繼承
      人陳福源出賣土地予他人時一併塗銷，是上訴人丁○○之
      主張自無足採。
  (三)、被上訴人丁○○有無借款9,000,000元予陳福源？
    1.按票據乃文義證券及無因證券，票據上之權利義務，悉依
      票上所載文義定之，與其基礎之原因關係各自獨立，票據
      上權利之行使，不以其原因關係存在為前提，是以執票人
      行使票據上權利時，就其基礎之原因關係確係有效存在，
      固不負舉證責任。惟兩造均主張系爭本票交付之原因關係
      為消費借貸，票據債務人抗辯未收受借款，消費借貸未成
      立，則就借款已交付之事實，自應由執票人負舉證責任（
      參照最高法院88年度台簡上字第55號判決）。又按稱消費
      借貸者，謂當事人一方移轉金錢或其他代替物之所有權於
      他方，而約定他方以種類、品質、數量相同之物返還之契
      約。當事人之一方對他方負金錢或其他代替物之給付義務
      而約定以之作為消費借貸之標的者，亦成立消費借貸，民
      法第474條定有明文。次按消費借貸，為要物契約，須以
      金錢或其他代替物之交付為構成要件，如對於交付之事實
      有爭執，自應由主張已交付之貸與人負舉證責任，此觀民
      法第474條之規定自明（參照最高法院79年度臺上字第272
      2號判決）。
    2.上訴人丁○○主張被繼承人陳福源生前持其所有系爭土地
      所有權狀原本提供給上訴人丁○○質押，於93年6月23日
      起陸續向上訴人丁○○借款合計9,000,000元，有關借款
      時間、金額及上訴人丁○○交付借款經過，均如原判決附
      表二所載，被繼承人陳福源並交付系爭本票4張予上訴人
      丁○○為憑等情，惟為上訴人國有財產局臺南分處所否認
      ，參諸前開說明，自應由上訴人丁○○就其與被繼承人陳
      福源間有如原判決附表二所示消費借貸契約及9,000,000
      元借款交付之事實，善盡舉證責任。經查，上訴人丁○○
      提出系爭本票4張、訴外人黃淑芬所開設之臺東區中小企
      業銀行「00-00-000000000」帳戶存摺、訴外人張妙鎂所
      開設中國國際商業銀行仁武簡易型分行「000-00-00000-0
      」帳戶存摺、互助會單資料為憑，並舉證人即上訴人丁○
      ○胞妹戊○○、陳美華、及友人黃錦雀為證。然上訴人丁
      ○○提出系爭本票4張，無從證明係被繼承人陳福源所簽
      發，已如前述；又揆諸前揭說明，本票為文義證券及無因
      證券，本票上權利係依本票文義而發生，與其基礎之原因
      關係各自獨立，本票上權利之行使不以其原因關係存在為
      前提，尚難因債權人執有債務人簽發或背書之本票，即得
      證明其所主張之原因關係為存在，則系爭本票4張縱為真
      正，亦不足資為認定被繼承人陳福源確向上訴人丁○○借
      款9,000,000元及上訴人丁○○有交付借款之證據。因之
      ，上訴人丁○○主張系爭本票4張可證明上訴人丁○○與
      被繼承人陳福源存有9,000,000元消費借貸契約關係云云
      ，即無可採。
    3.至於上訴人丁○○另提出訴外人黃淑芬所開設之臺東區中
      小企業銀行「00-00-000000000」帳戶存摺、訴外人張妙
      鎂所開設中國國際商業銀行「000-00-00000-0」帳戶存摺
      、互助會單資料為憑，並舉證人即上訴人丁○○胞妹戊○
      ○、陳美華、及友人黃錦雀，以證明上訴人丁○○與被繼
      承人陳福源間有消費借貸契約及借款交付之事實。上開證
      人經隔離訊問結果，證人戊○○證稱：【（問：陳福源有
      無向你借錢？有無向上訴人丁○○借錢？借款的原因？詳
      細的情形？）答：有，大約93年間，陳福源的母親過世，
      但陳福源沒有現金可以辦理喪禮，所以陳福源陸續向我借
      錢，100,000元或200,000元不等，共計借了500,000元。
      陳福源是從事風管的工程，陳福源與另一個股東標了一棟
      大樓的風管工程，所以需要週轉的資金，他跟我說他已經
      向別人借錢了，但仍然不夠，因為工程已經在進行，我在
      93年6月中旬，我介紹陳福源認識上訴人丁○○，借錢給
      陳福源，陳福源那次說要借款3,000,000元，陳福源開了
      一張3,000,000元的本票給上訴人丁○○，當天上訴人丁
      ○○下來高雄縣仁武鄉，就是我的娘家，上訴人丁○○在
      93年6月23日從我弟弟的太太帳戶內領出2,000,000元，因
      為上訴人丁○○有把錢寄存在我弟弟那裡，我拜拜完畢，
      我與陳福源約在大社村的鄭陳美玉代書處那邊，鄭陳美玉
      就是我姐姐，就把現金2,000,000元交付給陳福源，交錢
      的時候，我有在現場，上訴人丁○○也在現場，所以我有
      看見。剩下的1,000,000元，陳福源說要月底再拿，上訴
      人丁○○在93年6月29日就將1,000,000元匯款到我女兒張
      妙鎂的帳戶內，因為當時陳福源說要先拿500,000元，所
      以當天我就提領500,000元的現金給陳福源，剩下的500,0
      00元，就在93年7月2日拿給陳福源，因為陳福源說剩下的
      500,000元要用來發工資使用。3,000,000元的部分陳福源
      有付利息，是月息三分計算，陳福源本金沒有償還，但有
      繳納利息，陳福源有提供土地權狀正本交給上訴人丁○○
      作為擔保質押，此外還有本票。第二次在93年7月26日陳
      福源又來找我，陳福源說有向地下錢莊借了一筆錢，所以
      需要用錢還給地下錢莊，所以又透過我向上訴人丁○○借
      錢，陳福源說總共要借3,000,000元，我有打電話給上訴
      人丁○○，說陳福源要借款3,000,000元，我告訴上訴人
      丁○○看土地的價值，看是否可以再借錢給陳福源，陳福
      源第一次借錢的時候，所提供質押的土地我們有去看，用
      公告現值算的話就價值1,200多萬元，上訴人丁○○有同
      意再借錢給陳福源，上訴人丁○○就下來我娘家，從我弟
      弟的太太帳戶領出700,000元，我就在陳福源與上訴人丁
      ○○約在楠梓交流道，把錢交給陳福源，因為陳福源說錢
      莊就在楠梓交流道那裡，因為錢莊沒有將證件全部還給陳
      福源，所以陳福源就說先還錢莊700,000元就好，不然當
      天應該是要還1,800,000元左右，這次借款的利息也是用
      三分計算。剩下的2,300,000元，陳福源在93年7月27日與
      錢莊及我約定在岡山的文化中心，因為上訴人丁○○在93
      年7月26日已經回去台中，所以上訴人丁○○是託我弟弟
      領了800,000元，我弟弟交給我，我就拿去岡山的文化中
      心，另外上訴人丁○○要我先墊付300,000元，所以我總
      共交給陳福源1,100,000元，剩下的1,200,000元，是在93
      年7月底，陳福源就說只要領900,000元給他處理就可以了
      ，當天在早上我就去我弟弟那邊拿了900,000元，錢是我
      弟弟領的，之後我就拿900,000元到高雄中正路交流道旁
      邊交給陳福源與錢莊，剩下的300,000元，錢莊就說當天
      一定要拿到，所以我打電話給上訴人丁○○，上訴人丁○
      ○就叫我弟弟再領300,000元，我在下午2點左右，去向我
      弟弟拿300,000元，陳福源與錢莊及我約在當天的晚上在
      高雄市○○區○○路，將錢交給陳福源，這次陳福源在楠
      梓交流道的時候，就拿已經開好的本票面額3,000,000元
      給上訴人丁○○，發票日為93年7月26日。這二次後，在9
      3年8月份，陳福源又跟我說另外還有欠錢莊2,000,000元
      ，要我幫忙他，但我沒有錢，我就打電話給上訴人丁○○
      ，說陳福源要再借款2,000,000元，上訴人丁○○就說他
      寄存在我弟弟那邊的錢，已經都借給陳福源，另外上訴人
      丁○○說她身邊有1,000,000元，可以先借給陳福源，上
      訴人丁○○就把1,000,000元匯到我女兒的帳戶內，我就
      領1,000,000元，與陳福源約五福路與復興路口上，旁邊
      有便利商店，我就把1,000,000元給陳福源及錢莊的人，
      這次陳福源將已經開好的本票面額200萬元交給我，我再
      轉交給上訴人丁○○，利息也是三分計算，上訴人丁○○
      都是因為陳福源的那筆土地有價值，所以才會一直借錢給
      陳福源。不足的1,000,000元，是上訴人丁○○向我借的
      ，我借給上訴人丁○○之後，上訴人丁○○再借給陳福源
      ，所以第三次上訴人丁○○借給陳福源2,000,000元，就
      是只有開立一張2,000,000元的本票給我及上訴人丁○○
      。除了三次借錢給陳福源之外，在93年9月8日，陳福源到
      我家說，當天上訴人丁○○也在我家，陳福源就說要與別
      人合夥投資仲介大陸新娘與臺灣人結婚來臺灣的生意，陳
      福源就說需要資金1,000,000元，要我再借給他1,000,000
      元，我就說我沒有能力借給他，我就打電話給上訴人丁○
      ○，陳福源跟我說他的土地有這麼多的價值，要我借錢給
      他，事實上當時也有人要看他的土地要與他買賣，我打電
      話給上訴人丁○○，上訴人丁○○就同意再借款1,000,00
      0元給陳福源，在93年9月8日，陳福源當天就拿了已經開
      立的本票，面額1,000,000元，發票日期為93年9月10日的
      本票給我，當天陳福源與我在異人館吃飯，等上訴人丁○
      ○將錢匯款到我女兒的帳戶，當天上訴人丁○○本來要匯
      錢500,000元到我女兒的帳戶，但我女兒欠上訴人丁○○
      的兒子6,000元，我就請上訴人丁○○扣除這6,000元，所
      以上訴人丁○○只有匯了494,000元，我就補足6,000元，
      所以將500,000元交給陳福源，上訴人丁○○在93年9月10
      日再匯款500,000元，我就領500,000元與陳福源約在富國
      路與明華路的咖啡店，把錢交給陳福源。除了上面所陳述
      的，陳福源就沒有再向上訴人丁○○借錢的，所以總共借
      給陳福源9,000,000元。】等語（見原審卷42至44頁之96
      年4月2日言詞辯論筆錄）；證人黃錦雀證稱：【（問：是
      否知道或看見陳福源有向上訴人丁○○借錢？詳細情形為
      何？）答：93年端午節左右，我與證人戊○○及另外證人
      戊○○的2位女朋友，總共4人當天約好要去恆春的土地公
      廟那邊拜拜，當天我們早上出發，回到大社村時，是下午
      1、2點，因為證人戊○○的2位朋友住在仁武，所以他們
      在仁武就下車的，剩下我與證人戊○○就坐車到證人戊○
      ○弟弟的五金行，去載上訴人丁○○，我們三人就到大社
      一家陳美玉代書事務所，陳美玉就是證人戊○○的姐姐，
      證人戊○○說要等人，不久就有二個男性的人來，之前我
      有聽到證人戊○○接到電話，之後證人戊○○與那二個男
      性進來，坐在辦公桌，其中壹個男性拿了一張權狀及一張
      本票給上訴人丁○○，上訴人丁○○就叫證人戊○○把錢
      拿出來，就說這裡有2,000,000元，叫拿本票的男性來點
      收，那個男性點一點就說有，就向上訴人丁○○說，這張
      本票及權狀不能弄不見，之後那二個男性就先走了，我與
      上訴人丁○○及證人戊○○就繼續在代書處，因為我與證
      人戊○○有事情要辦理，之後就離開了。】等語（見原審
      卷47、48頁之96年4月2日言詞辯論筆錄）；證人陳美華則
      證稱：【（問：是否知道或看見陳福源有向上訴人丁○○
      借錢？詳細情形為何？）答：我知道的是有一次陳福源向
      證人戊○○借錢，時間約在93年8、9月間，交錢的時間是
      分成2次，間隔2天，第一次我去找證人戊○○，我有聽到
      證人戊○○與陳福源聯絡要借錢的事情，我知道要借1,00
      0,000元，證人戊○○與陳福源約定在富國路的對面異人
      館吃飯，我也有在場吃飯，當天證人戊○○聯絡上訴人丁
      ○○，說錢要如何付，在異人館吃完飯，上訴人丁○○有
      匯款50萬元到證人戊○○的女兒帳戶，我與證人戊○○及
      陳福源一起去領錢，錢是領現金，證人戊○○就交給陳福
      源及另一位股東，陳福源是向證人戊○○說，但證人戊○
      ○沒有那麼多的錢，就與上訴人丁○○再週轉，再借給陳
      福源。第二次就是隔了二天左右，我回去仁武鄉的娘家，
      我看到證人戊○○去領錢，我知道證人戊○○所領的500,
      000元是要給陳福源，所以這500,000元是證人戊○○拿錢
      回到富國路的家，但是在證人戊○○是在住家大樓的會客
      室或是大樓對面的咖啡館，我不能確定，但證人戊○○確
      實有把500,000元交給陳福源。至於陳福源有無向上訴人
      丁○○借款，我不清楚，因為我沒有看過，但我知道借給
      陳福源的錢都是證人戊○○在處理的。】等語（見原審卷
      49頁之96年4月2日言詞辯論筆錄）。是被繼承人陳福源屢
      次向上訴人丁○○借款均係先開立本票，事後再取得所需
      款項，核與民間取款後再開立本票之習慣有違。縱以證人
      戊○○與被繼承人陳福源間為大社村玉皇宮慈雲殿之信徒
      、師兄妹，而存有堅強之互信基礎，何以被繼承人陳福源
      以非其簽發之本票（誠如前述）向上訴人丁○○借款？
    4.又本件證人戊○○雖證述因陳福源說有欠別人的錢，如果
      匯入帳戶會被知道，且錢莊都是要拿現金云云。惟查被繼
      承人陳福源於本件借款期間（93年6月23至93年9月10日）
      對於銀行之借款均正常繳息，有原審95年12月29日南院慧
      94執正字第3673號函所檢附之分配表附於本院卷14至19頁
      可按。又被繼承人陳福源若如上訴人丁○○所述有向地下
      錢莊借錢，然以被繼承人陳福源有一未設定抵押權之系爭
      土地，為何先借款予被繼承人陳福源之地下錢莊未要求其
      設定抵押權以擔保借款？上訴人國有財產局臺南分處於95
      年11月14日經原審裁定為被繼承人陳福源之遺產管理人迄
      今除上訴人丁○○、戊○○及銀行外，並未有任何其他債
      權人請求返還借款，且債權銀行於96年2月自原審法院民
      事執行處94執正字第3673號給付票款強制執行事件均全額
      受償，該執行案尚發還債務人陳福源427,841元，業經本
      院依職權調取原審94執正字第3673號給付票款強制執行卷
      ，核閱無誤，是以上訴人丁○○所述顯與事實不符，且有
      違常理。況證人戊○○對於被繼承人陳福源之借款（分別
      為200,000元、100,000元、200,000元），分別於93年8月
      27日、93年3月1日、93年8月13日未再繳息（同上開分配
      表足憑），而證人戊○○仍於93年8月16日至93年9月10日
      陸續代被繼承人陳福源向其胞姊即上訴人丁○○借款，計
      3,000,000元予被繼承人陳福源，且未於借款中扣除遲延
      給付之利息，亦與常理有違。
    5.另上訴人丁○○主張93年8月16日被繼承人陳福源向上訴
      人丁○○借款2,000,000元部分，依證人戊○○上開所述
      「在93年8月份，陳福源又跟我說另外還有欠錢莊2,000,0
      00元，要我幫忙他，但我沒有錢，我就打電話給上訴人丁
      ○○，說陳福源要再借款2,000,000元，上訴人丁○○就
      說他寄存在我弟弟那邊的錢，已經都借給陳福源，另外上
      訴人丁○○說她身邊有1,000,000元，可以先借給陳福源
      ，上訴人丁○○就把1,000,000元匯到我女兒的帳戶內，
      我就領1,000,000元，與陳福源約五福路與復興路口上，
      旁邊有便利商店，我就把1,000,000元給陳福源及錢莊的
      …不足的1,000,000元，是上訴人丁○○向我借的，我借
      給上訴人丁○○之後，上訴人丁○○再借給陳福源…」等
      語，查證人戊○○既證稱被繼承人陳福源向渠借款2,000,
      000元，渠沒有錢始打電話給上訴人丁○○，上訴人丁○
      ○說她身邊有1,000,000元云云，嗣又證稱上訴人丁○○
      尚不足1,000,000元，是上訴人丁○○向渠借的，渠借給
      上訴人丁○○之後，上訴人丁○○再借給被繼承人陳福源
      云云，證人戊○○既然有1,000,000元可供借款，且依渠
      之證詞被繼承人陳福源原先即係向證人戊○○借款，何以
      渠不直接借款予被繼承人陳福源，卻稱沒有錢再打電話予
      上訴人丁○○，已有違背常理之處。次查，依渠之證詞，
      被繼承人陳福源要借2,000,000元，而上訴人丁○○似未
      曾於渠打電話時一次同意借款2,000,000元予被繼承人陳
      福源。再者，證人戊○○稱渠借款1,000,000元予上訴人
      丁○○，上訴人丁○○再借款予被繼承人陳福源，雖提出
      渠女兒張妙鎂存摺資料及互助會資料為證，惟其互助會資
      料尚無法證明其在93年8月19日確曾收取1,000,000元會款
      ，而連同同日93年8月19日自其女兒張妙鎂帳戶所提領330
      ,000元，合計為430,000元交付被繼承人陳福源，況上訴
      人丁○○亦未說明及提出任何證據證明其何時清償向證人
      戊○○所借的1,000,000元（用來轉借予被繼承人陳福源
      ），則證人戊○○此部分證詞有違背常理及瑕疵，難信為
      真正。
    6.又上訴人丁○○主張被繼承人陳福源在93年9月8日向其借
      款1,000,000元，並經上訴人丁○○在93年9月8日、93年9
      月10日分別交付借款各500,000元云云，並經證人戊○○
      到庭附和其說，並提出張妙鎂存摺資料為憑。惟查證人戊
      ○○證稱：「…在93年9月8日，陳福源到我家說，當天上
      訴人丁○○也在我家，陳福源就說要與別人合夥投資仲介
      大陸新娘與臺灣人結婚來臺灣的生意，陳福源就說需要資
      金1,000,000元，要我再借給他1,000,000元，我就說我沒
      有能力借給他，我就打電話給上訴人丁○○，…，上訴人
      丁○○就同意再借款1,000,000元給陳福源…」云云，再
      者證人陳美華明確證稱：「我知道的是有一次陳福源向證
      人戊○○借錢，時間約在93年8、9月間，交錢的時間是分
      成2次，間隔2天…陳福源是向證人戊○○說，但證人戊○
      ○沒有那麼多的錢，就與上訴人丁○○再週轉，再借給陳
      福源。…至於陳福源有無向上訴人丁○○借款，我不清楚
      ，因為我沒有看過，但我知道借給陳福源的錢都是證人戊
      ○○在處理的。」等語，仍難據此認陳福源有在93年9月8
      日向上訴人借款1,000,000元之事實。上訴人丁○○主張
      被繼承人陳福源在93年9月8日向其借款1,000,000元，經
      其在93年9月8日、93年9月10日分二次交付借款各500,000
      元云云，不足採信。
    7.綜上所述，上述證人之證述與事實、常理不符，又其為上
      訴人丁○○之姊妹或朋友難免偏頗上訴人丁○○，而訴外
      人黃淑芬、張妙鎂之存摺資料僅能證明有支出款項，而非
      能直接證明有將支出款項交付被繼承人陳福源，從而，上
      訴人丁○○主張其與被繼承人陳福源間有9,000,000元消
      費借貸契約之約定及借款之交付，自無理由。
五、綜上所述，上訴人丁○○依消費借貸契約之法律關係，請求
    上訴人國有財產局臺南分處於被繼承人陳福源遺產之範圍內
    ，應給付上訴人丁○○9,000,000元，及自起訴狀繕本送達
    上訴人國有財產局臺南分處之翌日即96年2月9日起至清償日
    止，按年息百分之5計算之法定遲延利息，為無理由，不應
    准許。其假執行之聲請自失所附麗，應一併駁回。原審就上
    開應駁回之6,000,000元本息部分，遽而為上訴人丁○○勝
    訴之判決，並准予其假執行之宣告，自有未洽。上訴人國有
    財產局臺南分處上訴意旨就此部分，指摘原判決不當，求予
    廢棄改判，為有理由，自應由本院將原判決此部分予以廢棄
    ，並駁回上訴人丁○○在第一審之請求判決如主文第2項所
    示。至原審就上開不應准許之3,000,000元本息部分，駁回
    上訴人丁○○之請求，及假執行之聲請，經核並無違誤，上
    訴人丁○○上訴意旨就此部分仍執陳詞，指摘原判決不當，
    求為廢棄改判，為無理由，應駁回其上訴。
六、又本件事證已臻明確，兩造其餘主張或攻擊防禦方法並其他
    證據資料，對本件判決結果並無影響，毋庸審酌之，附此敘
    明。
七、據上論結，本件上訴人國有財產局臺南分處之上訴為有理由
    ，上訴人丁○○之上訴為無理由，依民事訴訟法第450條、
    第449條第1項、第78條判決如主文。
中　　華　　民　　國　　96　　年　　12　　月　　25　　日
　　　　　　　　　民事第一庭    　審判長法　官　林金村
　　　　　　　　　　　　　　　　        法　官  張世展
　　　　　　　　　　　　　　　　        法　官  胡景彬
上為正本係照原本作成。
上訴人丁○○如對本判決上訴，須於判決送達後20日內向本院提
出上訴狀，未表明上訴理由者，應於上訴後20日內，向本院提出
理由書（須附繕本）。依法須繳納裁判費並應委任律師為訴訟代
理人，始得上訴。
中　　華　　民　　國　　96　　年　　12　　月　　25　　日
　　　　　　　　　　　　　　　　　　　　書記官　趙玲瓏
【附記】
民事訴訟法第466條之1：
(1)對於第二審判決上訴，上訴人應委任律師為訴訟代理人。但上
  訴人或其法定代理人具有律師資格者，不在此限。
(2)上訴人之配偶、三親等內之血親、二親等內之姻親，或上訴人
  為法人、中央或地方機關時，其所屬專任人員具有律師資格並
  經法院認為適當者，亦得為第三審訴訟代理人。
民事訴訟法第466條之2：
　上訴人無資力委任訴訟代理人者，得依訴訟救助之規定，聲請
  第三審法院為之選任律師為其訴訟代理人。
